臺灣板橋地方法院交通事件裁定　　　 100年度交聲字第2891號
原處分機關　交通部公路總局臺北區監理所
異　議　人　初炳輝
即受處分人
上列異議人因違反道路交通管理處罰條例案件，對於交通部公路
總局臺北區監理所於民國100 年8 月10日以北監自裁字第裁40-A
07YRG131號所為之裁決處分，聲明異議，本院裁定如下：
    主  文
原處分撤銷。
初炳輝不罰。
    理  由
一、原處分意旨略以：異議人即受處分人初炳輝所有之車牌號碼
    DO-0512 號自小客車，於民國100 年7 月1 日19時01分許，
    停放在臺北市○○路743 號旁之身心障礙專用停車位，但於
    停車時未將身心障礙者專用停車位識別證置於汽車擋風玻璃
    明顯處，併經臺北市政府警察局交通警察大隊警員以科學儀
    器採證，因認受處分人有違反道路交通管理處罰條例第56條
    第1 項第10款規定之行為，乃予逕行舉發，嗣經異議人提出
    申訴，原處分機關函請原舉發單位即臺北市政府警察局交通
    警察大隊查證後仍認異議人有前揭違規屬實，原處分機關乃
    依道路交通管理處罰條例第56條第1 項第10款規定，裁處罰
    鍰新臺幣（下同）1,200 元。
二、異議意旨略以：
(一)、北市府交通警察大隊，根據「身心障礙者專用停車位設置管
    理辦法」第9 條與14條規定為裁罰，並以伊未遵守「應將殘
    障證置於汽車擋風玻璃明顯處」之規定為由，裁決伊申訴無
    效，唯該法第14條規定乃係針對違規佔用身心障礙者專用停
    車位之罰則，對於同法第9 條之規定，僅是關於殘障證放置
    方式之規定，且該條並未註明「未依規定放置殘障識別證者
    、視為無殘障證明」，故應僅為訓示規定，而不宜逕認係屬
    第14條所規定之「違規佔用路邊停車場專用停車位者」，實
    屬甚明。
(二)、按「身心障礙者專用停車位設置管理辦法」乃依據身心障礙
    者保護法第48條第2 項規定（現為身心障礙者權益保障法第
    56條）所訂定，該條文之立法理由中明文，「本條有關專用
    停車位之設計，係考量行動不便之身心障礙者外出就醫洽公
    等能就近停放之體貼照顧措施... 」，由此觀之此法乃係以
    保護身心障礙者之權益為目的，若認為身心障礙者專用停車
    位設置管理辦法第14條係為了懲罰無身心殘障身分而佔用殘
    障車位者，以及因輕微過失致證件未置於適當位置之身心障
    礙人士，顯與立法意旨有所違背，今交警大隊逕自將未依規
    定放置殘障證明視為「無殘障證明」而予以懲處，似有逾越
    母法意旨，有違背法律保留原則之嫌。
(三)、又依北市府交警大隊之處置，不論是身心障礙身分之人蓄意
    佔用身心障礙者專用停車位，抑或是經核定為身心障礙之人
    因過失致未將證件置於適當位置者，二者皆處以相同之處罰
    ，亦是對於不同之事件為相同之處理，顯有違平等原則之適
    用。
(四)、本車因車窗面版設計不良，置放物品極易滑落，殘障識別證
    於下車關門時，不慎震落，時近夜晚7 點，天色黑暗未能察
    覺，導致應放而未放（見交警拍攝之附件），本人因一時疏
    忽，未能察覺殘障識別證滑落椅下，增添警方公務人員之勞
    務，甚感歉疚，對警方在處理過程產生之費用，如拖吊、保
    管或其他之手續費用，本人願概然承受，唯對於北市府交通
    警察大隊裁定加重之1,200 元違規罰款，深感不服，尚請明
    察，作公正之裁示，據此，不服原裁決處分，爰依法聲明異
    議云云。
三、按汽車駕駛人停車時，於身心障礙專用停車位違規停車，處
    600 元以上1200元以下罰鍰，道路交通管理處罰條例第56條
    第1 項第10款定有明文。次按，使用身心障礙者專用停車位
    者，除掛有專用牌照之車輛外，應將專用停車位識別證置於
    汽車擋風玻璃明顯處或黏貼於機車車首，以供查核檢驗，為
    身心障礙者專用停車位設置管理辦法第9 條第1 項所明定。
    惟道路交通管理處罰條例於90年1 月17日增訂第56條第1 項
    第10款規定，其立法目的，係為落實保障身心障礙者之停車
    權益，亦即為避免不具身心障礙身分之人，擅用專為殘障者
    設置之停車位，而侵害身心障礙者應有之停車權利，故該條
    款所指之「違規停車」，參酌身心障礙者保護法第48條第1
    項後段、道路交通安全規則第112 條第1 項第5 款之規定，
    當係指非領有專用停車位識別證明之身心障礙者或其家屬，
    占用身心障礙者專用停車位，或非殘障用車在設有殘障者專
    用停車標誌處所停車者而言，是上開條款所謂之「違規停車
    」，自以處罰真正侵害身心障礙者停車權益之違規行為為限
    ，經查：
(一)、異議人即受處分人初炳輝所有之車牌號碼DO-0512 號自小客
    車，於100 年7 月1 日19時01分許，停放在臺北市○○路74
    3 號旁之身心障礙專用停車位，但於停車時未將身心障礙者
    專用停車位識別證置於汽車擋風玻璃明顯處，併經臺北市政
    府警察局交通警察大隊警員以科學儀器採證，因認受處分人
    有違反道路交通管理處罰條例第56條第1 項第10款規定之行
    為，乃予逕行舉發，嗣經異議人提出申訴，由原處分機關函
    請原舉發單位即臺北市政府警察局交通警察大隊查明，經臺
    北市政府警察局交通警察大隊於100 年7 月12日以北市警交
    大執字第10031266900 號函稱：「三、經查旨揭車輛停放於
    身心障礙者專用停車格位時，未依規定將專用停車位識別證
    放置於擋風玻璃明顯處，供執法人員辨識，違規停放事實明
    確，值勤員警依『道路交通管理處罰條例』第56條第1 項第
    10款製單舉發，並依同條第3 項、同條例第85條之3 及『臺
    北市處理妨礙交通車輛自治條例』第4 條第1 項第1 款、第
    7 條執行拖吊移置，尚無不當，檢附現場採證照片1 份供參
    。四、台端申訴所持理由，本大隊感同身受，惟該車確未依
    規定將專用停車位識別證放置於擋風玻璃明顯處，供執法人
    員辨識，為維護執法之公平與一致性，無法就個別案件有差
    別處理，盼獲諒解；並注意離座時，請將身心障礙者專用停
    車位識別證『牢固』置於汽車擋風玻璃明顯處以供查核驗證
    。」各情，有臺北市政府警察局100 年7 月1 日北市警交大
    字第A07YRG131 號舉發違反道路交通管理事件通知單1 紙、
    交通部公路總局臺北區監理所100 年8 月10日以北監自裁字
    第裁40-A 07YRG131 號裁決書1 份、臺北市政府交通警察大
    隊100 年7 月12日北市警交大執字第10031266900 號函1 份
    附卷可稽。
(二)、原處分機關雖以90年1 月17日增定之道路交通管理處罰條例
    第56條第1 項第10款作為裁處之依據，然考其立法目的，乃
    在於落實保障身心障礙者之停車權益，亦即，為避免不具身
    心障礙身分之人，擅用專為身心障礙者設置之停車位而侵害
    身心障礙者應有之停車權益，是該款規定所謂「違規停車」
    ，自不應僅從字面解釋，而認包含一切法律、行政規則之違
    反，實應由其立法理由出發，以真正侵害身心障礙者停車權
    益之行為為限；據此，查：
(1)、異議人因岳母陳石典卿領有中華民國身心障礙手冊，而持有
    臺北縣政府（現改制為新北市政府）所核發身心障礙者專用
    停車位識別證（編號：0000000000，車號：DO-0512 號，有
    效期限：103 年4 月26日），而車牌號碼DO-0512 號自小客
    車之車主為異議人等情，有異議人提出之中華民國身心障礙
    手冊正反面影本1 紙、身心障礙者專用停車位識別證正反面
    影本1 紙、車號查詢汽車車籍資料及本院電話紀錄查詢表等
    在卷可憑，因此，本件經舉發之受處分人岳母陳石典卿確有
    申請身心障礙者專用停車位識別證，而其所乘載車輛即受處
    分人所有之車輛（車牌號碼DO-0512 號自小客車）本有權利
    使用身心障礙者專用停車位，則受處分人具有使用身心障礙
    者專用停車位之資格各情，堪可認定，是異議人於上開時、
    地將其所有系爭車輛停放於身心障礙者專用停車格中，核與
    設置身心障礙者專用停車位之初衷並無違背。
(2)、依身心障礙者專用停車位設置管理辦法第9 條第1 項規定，
    固要求駕駛人應將領有之專用停車位識別證置於汽車擋風玻
    璃明顯處以供查核檢驗，惟考其立法目的，僅係供他人或執
    法者得立即辨識使用身心障礙者專用停車位之人是否為有權
    使用者，僅屬於簡易識別方法之一，而非唯一證明方法，縱
    使身心障礙者疏未將專用停車位識別證置放於車內以供辨識
    ，究非當然等同於該身心障礙者即無權使用身心障礙者專用
    停車位，而認有違反道路交通管理處罰條例第56條第1 項第
    10款之情形，此由同條例並未特別針對未依規定置放證件而
    停放於身心障礙專用停車位之情形加以處罰亦可得知，職是
    ，受處分人雖違反上開辦法，未將專用停車位識別證置放於
    擋風玻璃明顯處，以致執法人員無法當場查認異議人所駕駛
    之車輛是否具有使用專用停車位之資格而加以舉發，固非無
    可議之處，然本件受處分人既確為領有專用停車位識別證，
    若僅以其停車時疏未將識別證置於規定位置，即認其無合法
    使用身心障礙者專用停車位之權利，而屬違規停車，顯有悖
    於劃設身心障礙者專用停車位之原意及上開道路交通管理處
    罰條例第56條第1 項第10款之立法意旨，當無以該法相繩之
    必要。
四、綜上所述，道路交通管理處罰條例第56條第1 項第10款之處
    罰目的既係避免不具身心障礙身分之人，擅用專為身心障礙
    者設置之停車位而侵害身心障礙者應有之停車權益，而非為
    處罰未依規定置放專用停車位識別證以供查驗之身心障礙駕
    駛人，且同條例亦未針對身心障礙者未依規定置放證件而停
    放於身心障礙專用停車位之情形設有處罰明文，則本件受處
    分人既已持有專用停車位識別證，縱漏未將識別證置於車上
    以供查證而有可議之處，然依現行法並無處罰明文，自不能
    比附援引，逾越立法本旨，以道路交通管理處罰條例第56條
    第1 項第10款規定作為裁法依據；從而，原處分機關以受處
    分人於身心障礙者專用停車位停車之事實，認定受處分人有
    違規停車之行為，並據以作成裁罰，自有未洽，是本件異議
    為有理由，應由本院將原處分撤銷，另為異議人不罰之諭知
    ，以昭審慎。
據上論斷，應依道路交通事件處理辦法第19條，裁定如主文。
中    華    民    國   100    年    8     月    30    日
                      交通法庭  法  官   陳明偉
上列正本證明與原本無異。
如不服本裁定，應於裁定送達後五日內敘明抗告理由，向本院提
出抗告狀。
                                書記官  ?蚸氻?
中    華    民    國   100    年    8     月    30    日